【裁判字號】    98,消債更,633
【裁判日期】    981130
【裁判案由】    更生事件
【裁判全文】
臺灣板橋地方法院民事裁定           98年度消債更字第633號
聲  請  人  甲○○
                        2號
上列當事人聲請消費者債務清理事件，本院裁定如下：
    主  文
聲請人甲○○自中華民國九十八年十一月三十日下午四時起開始
更生程序。
命司法事務官進行更生程序。
    理  由
一、本件聲請意旨略以：聲請人因有不能清償債務之情事，目前
    債務總金額為新臺幣（下同）1,233,901元，前於民國95年7
    月依中華民國銀行公會會員辦理無擔保債務協商機制，與最
    大債權金融機構國泰世華銀行達成協商，然聲請人收入僅有
    一萬多元，配偶又於97年初及98年初中風，病情一直很不穩
    定，薪水也很微薄，還要扶養一個女兒，支出增加致無法繼
    續履行協商，故不得已而毀諾，爰請求裁定准予更生云云。
二、按債務人對於金融機構因消費借貸、自用住宅借款、信用卡
    或現金卡契約而負債務，在聲請更生或清算前，應提出債權
    人清冊，以書面向最大債權金融機構請求協商債務清償方案
    並表明共同協商之意旨，消費者債務清理條例第151 條第1
    項定有明文。而債務人與金融機構協商成立者，不得聲請更
    生或清算，但因不可歸責於己之事由，致履行顯有重大困難
    者，不在此限；消費者債務清理條例施行前，債務人依金融
    主管機關協調成立之中華民國銀行公會會員辦理消費金融案
    件無擔保債務協商機制與金融機構成立之協商，準用前項之
    規定，消費者債務清理條例第151 條第5 項、第6 項亦分別
    有明文可參。
三、次按前開法律規定之「但因不可歸責於己之事由，致履行顯
    有重大困難者，不在此限」，其立法意旨係基於債務清償方
    案成立後，應由債務人誠實遵守信用履行協商還款條件，惟
    於例外情形下發生情事變更，在清償期間收入或收益不如預
    期，致該方案履行困難甚或履行不能，因不可歸責於己之事
    由，始能聲請更生或清算。此規範意旨在避免債務人任意毀
    諾已成立之協商，濫用更生或清算之裁判上債務清理程序。
    蓋以債務清償方案係經當事人行使程序選擇權所為之債務清
    理契約，債務人應受該成立之協議所拘束。債務人既已與金
    融機構協商成立，如認該協商方案履行有其他不適當情形，
    自仍應再循協商途徑謀求解決。又所謂不可歸責於己之事由
    ，係指出於非己身所能控制之自然力或其他人為事由，具有
    猝然性而不能預知，非人力所能參與或所能阻止，而陷於不
    能履行承諾償還自己之債務者而言。
四、本院查：
（一）聲請人於消費者債務清理條例施行前，曾依金融主管機關
      協調成立之中華民國銀行公會會員辦理消費金融案件無擔
      保債務協商機制，與最大債權金融機構國泰世華銀行達成
      協商，約定於民國95年8月起，每月應償還款項合計為15,
      182元等情，業據國泰世華銀行提出協議書及無擔保債務
      還款計劃影本各一份為證，且觀諸其提出之財團法人金融
      聯合徵信中心債權人清冊中「是否曾參與銀行公會債務協
      商」欄註記「Y」一節亦明。準此，本件聲請人依上開協
      商機制與最大債權金融機構協商成立後，再向本院聲請更
      生，尚須符合「不可歸責於己之事由致履行顯有重大困難
      」之法定要件，方為適法。
（二）就聲請人本人之必要生活支出部分，聲請人並未提出全部
      憑證以資證明，無從審酌是否均屬必要之費用，此部份因
      消費者債務清理條例之立法目的，係為使不幸陷入經濟困
      境之人得以清理債務、重建生活，並在清理過程中能保有
      符合人性尊嚴之最低基本生活，而非維持債務人過去慣常
      之寬逸生活，是於評估債務人是否有不能清償或履行原協
      商方案是否顯有重大困難時，並非由聲請人任意主張其基
      本生活費用之數額，否則將造成揮霍無度以致清償能力降
      低，反而易使更生程序無從進行，因此本院認應以內政部
      所公告之98年度臺灣省低收入戶最低生活費用每人每月為
      10,792元計算始為合理。
（三）聲請人主張其現任職於俐俐蓮有限公司每月薪資約13,333
      元，業據聲請人所附財政部臺北市國稅局97年度綜合所得
      稅所得資料清單在卷可憑。聲請人復主張其配偶於97年初
      及98年初中風，每月醫療開銷約1,500 元，亦據聲請人所
      附亞東醫院及臺大醫院診斷證明書、回春中醫診所收據可
      證其為真。聲請人又主張尚須扶養一名女兒，每月扶養費
      為6,475 元，是以聲請人以每月月薪，扣除其每月生活費
      及扶養費後，每月剩餘實難以償還協商費用，從而本院認
      為聲請人無法履行協商條件致發生毀諾等情事，應屬不可
      歸責於己致履行顯有重大困難之事由。
五、綜上所述，本件聲請人為一般消費者，並未從事營業活動。
    其無法依協議履行係因不可歸責於己之事由，又所負無擔保
    或無優先權之債務，並未逾1,200 萬元，且未經法院裁定開
    始清算程序或宣告破產，復查無消費者債務清理條例第6 條
    第3 項、第8 條或第46條各款所定駁回更生聲請之事由存在
    ，則聲請人聲請更生，應屬有據，自應准許。
六、依消費者債務清理條例第11條第1項、第45條第1項、第16條
    第1項，裁定如主文。聲請人於更生程序開始後，應另提出
    足以為債權人會議可決或經法院認為公允之更生方案以供採
    擇，俾免更生程序進行至依消費者債務清理條例第61條規定
    應行清算之程度，附此敘明。
中    華    民    國    98    年    11    月    30    日
              民事第二庭    法      官  張谷輔
上為正本係照原本作成
本件不得抗告
本裁定已於98年11月30日下午4時公告
中    華    民    國    98    年    11    月    30    日
                            書  記  官  郭群裕


司法院資訊處製作；財團法人民間司法改革基金會備份。
